【裁判字號】    99,台上,4185
【裁判日期】    990707
【裁判案由】    貪污
【裁判全文】
最高法院刑事判決            九十九年度台上字第四一八五號
上  訴  人  台灣高等法院檢察署檢察官
被      告  甲○○
選任辯護人  黃虹霞律師
被      告  乙○○
            丙○○
            丁○○
            戊○○
            己○○
            庚○○
            辛○○
            壬○○
            癸○○
            陳輔
上列上訴人因被告等貪污案件，不服台灣高等法院中華民國九十
八年十二月三十一日第二審更審判決（九十八年度上更(一)字第一
六五號，起訴案號：台灣板橋地方法院檢察署九十四年度偵字第
九三一八號），提起上訴，本院判決如下：
    主  文
原判決關於甲○○部分撤銷，發回台灣高等法院。
其他上訴駁回。
    理  由
一、撤銷部分
本件原判決以公訴意旨略稱：被告甲○○自民國九十一年三月一
日起任台北縣永和市市長迄今，綜理永和市政，為依據法令從事
公務之人員。永和市轄內有溪洲、永安、民治、竹林、河堤、六
合、樂華、智光等八個非公有傳統市場外圍攤販群聚（下稱八大
市場），該市場所產生之垃圾，根據八十二年九月一日起實施「
台北縣永和市公所受託一般事業廢棄物清除處理辦法」（下稱處
理辦法）之規定，由該市公所以收取清潔費方式，由市公所清潔
隊代為清除，八大市場由其組成之自治會派員，或由各該市場之
管理員，按日向市場內之攤販收取新台幣（下同）三十元清潔費
（下稱清潔費，合計年收一千四百九十七萬六千元）後，按月向
市公所繳交八千元至二萬五千元之清潔費（八大市場年繳合計一
百三十四萬四千元）。九十二年間，永和市公所發現每年實際清
運成本為八百四十五萬二百七十六元，形同每年額外支出公帑五
百十一萬六千二百七十六元協助清理該八大市場之垃圾，乃亟思
調高清潔費，或自行派員收費，故於九十二年三月十八日，以「
兼顧垃圾處理費公平原則」等理由，訂定「台北縣永和市非公有
攤販清潔處理規費收費自治條例草案」（下稱自治條例），擬採
自行僱員向攤販直接收費之方式辦理。案送永和市民代表會（下
稱市代會）審議結果，決議「請市公所詳細研議，再提大會審議
」。九十二年二月間（即市公所醞釀提案期間），八大市場之管
理人員為維護其等既得利益，籌組「永和市市場管理聯誼會」（
下稱聯誼會），推舉與甲○○交往密切之該市保安里里長許展榕
擔任會長，以共同集資贊助永和市公所各項活動及按季宴請市民
代表等方式運作，冀免調高清潔費或不要由市公所收回自行收費
。九十二年八月十八日起，該聯誼會進一步決議由各市場按攤販
位數之多寡，按月繳納八千元至二萬九千七百元成立基金，繼續
運作。九十二年九月間，甲○○應韓國安城市之邀訪，明知永和
市公所並未編列預算供市民代表同赴韓國參訪，竟要求該聯誼會
贊助該參訪活動，而向聯誼會會長許展榕索取四十萬元，允諾日
後會考慮暫緩提出調高清潔費或收回自行收費等議案。許展榕遂
與聯誼會人員討論，同意如數支付，卻因該聯誼會基金僅餘三十
餘萬元，故由與會人員認墊款項，即許展榕四萬元，吳秀利、許
長寶各三萬元，再由聯誼會會計王麗娟於九十二年九月二十九日
從該基金專戶（即陽信商業銀行永和分行第00000000000 號，戶
名許展榕及莊水獅）提領三十萬元，湊足四十萬元現款後，許展
榕在該銀行門口電洽甲○○，確認甲○○在永和市公所辦公室內
，即與莊水獅攜帶四十萬元現鈔至永和市公所，莊水獅留在一樓
民政課閒聊，許展榕單獨至三樓甲○○之辦公室，此時甲○○刻
意避開，許展榕逕將該款放在甲○○辦公桌抽屜內。事畢，有關
八大市場之清潔費果維持現狀，迄今未作調整。雖市公所主任秘
書蔡又嘉於九十三年五月六日又開會研訂「本市非公有市場暨攤
販集中區使用公有垃圾收集設施收費自治條例（草案）」，甲○
○仍予擱置，未向該市民代表會重行提案。因認甲○○涉犯貪污
治罪條例第四條第一項第五款之違背職務收賄罪嫌云云。經審理
結果，認不能證明甲○○犯罪，因而維持第一審諭知其無罪之判
決，駁回檢察官之第二審上訴。固非無見。
惟查：審理事實之法院對於被告有利及不利之證據，應一律注意
，詳為調查，綜合全案證據資料，本於經驗法則以定其取捨，並
將取捨證據及得心證之理由於判決內詳為說明。故證據雖已調查
，而尚有其他必要部分並未調查，仍難遽為被告有利或不利之認
定，如有應調查之證據未予調查，率行判決，其判決當然違背法
令。又公務員受國家倚重，食政府俸祿，自應忠於職守，恪守官
箴，無負政府與人民之期望，如對其職務權責範圍內所應為或得
為之事項，收受賄賂，應構成貪污治罪條例第五條第三項之「對
於職務行為收受賄賂罪」，如收受賄賂，而對其職權範圍內事項
，不應為而為之，或應為而不為，或不正當為之，即屬同條例第
四條第一項第五款之「違背職務之行為收受賄賂罪」。(一)、依八
十八年一月二十五日制定之地方制度法第十四條、第二十條第五
點、第二十五條、第二十七條規定，縣（市）鄉（鎮市）為地方
自治團體，依法辦理自治事項，廢棄物清除及處理為鄉（鎮市）
之自治事項，鄉（鎮市）公所就其自治事項，得依其法定職權、
法律規定或自治條例之授權，訂定自治法規。另九十一年二月一
日廢止前之廢棄物清理法台灣省施行細則第二十條規定：本法第
十三條第二項所稱一般廢棄物能與一般事業廢棄物合併清除、處
理者，係指商業廢棄物、建築廢棄物、紙類廢棄物、木屑廢棄物
、動植物殘渣或其他主管機關公告之廢棄物；前項廢棄物，委託
執行機關清除、處理者，其所需費用及清除、處理程序由執行機
關擬定，報請上一級主管機關核定之。依此規定，永和市為地方
自治團體，得就該市攤販產生廢棄物之清除處理，依上揭法律授
權，制定自治法規，經地方立法機關通過施行，並報請上一級主
管機關核定之。依卷內證據資料所示，關於永和市轄區內公民
營各類市場、固定攤販與臨時攤販集中場所產生廢棄物，永和市
公所曾於八十一年間制定上揭處理辦法，經市代會第四屆第九次
臨時大會審議通過後，自八十二年九月一日起實施，明定由市公
所清潔隊受託清除處理八大市場產生之廢棄物，並收取清潔費，
收費如有變動，應提請市代會審議通過後調整等情，有該處理辦
法（見法務部調查局台北市調處卷第七頁）、會議紀錄、永和市
公所八十二年一月二十九日八二北縣永清字第02315 號函（見更
一卷二第十六至二六頁）附卷可稽。、證人即前永和市公所清
潔隊長林吉永證稱：八十九年十一月間，因市公所清潔隊清理永
和市場及非菜市場之垃圾入不敷出，為了不讓公庫虧損，清潔隊
當時依據處理辦法計算詳細的差額，向市代會提出「永和市公有
市場暨菜市場每月收運垃圾建議調整費一覽表」，市代會審查通
過後，交永和市公所執行，執行上沒有困難等語（見他字卷二第
一四一頁）。且依卷內資料，八十九年十一月間，永和市公所確
依據該處理辦法，向市代會提案調整清除處理費，經市代會第六
屆第十三次臨時大會於九十年三月二十九日審議通過，有協調會
議紀錄、永和市公所八十九年十一月十六日八九北縣永清字第34
956 號函、會議紀錄等可憑（見偵卷一第三六至四十頁）。、
九十二年三月十八日，永和市公所鑑於八大市場垃圾之每年清運
成本為八百四十五萬二百七十六元，八大市場組成之自治會人員
或市場管理員實際向攤販收取之清潔費全年為一千四百九十七萬
六千元，卻祇交給市公所一百三十四萬元，形同全體市民代墊鉅
款之不公平、不合理現象，欲調整清潔費或改向攤販直接收取，
乃向市代會提出自治條例草案，市代會第七屆第三次臨時大會於
九十二年三月十九日審議，決議「請市公所詳細研議再提大會討
論」（見偵卷一第四一至四八頁）。市公所研議後，再提給市代
會審議，市代會第七屆第五次臨時大會於九十二年六月二十五日
審議，決議「請市公所報請上級主管機關釋示可否收取非公有攤
販清潔處理規費後，再提會依法審議」（見偵卷一第四九至五六
頁）。市公所乃函請台北縣政府釋示，台北縣政府轉詢行政院環
境保護署（下稱環保署）（見偵卷一第五七至六十頁），環保署
以九十二年九月十七日廢字第0920065855號函復「非公有攤販及
市場等非事業生產之一般廢棄物之清除費用，如因實際需要而有
增訂相關費用徵收規定之必要者，應由縣（市）主管機關據以訂
定，而非由各鄉鎮市公所（執行機關）以自行制定自治條例方式
辦理」（見偵卷一第六一至六二頁）。台北縣政府環境保護局因
而於九十二年十一月十二日召開會議討論，討論結果認：若依廢
棄物清理法制定全縣統一規範，則本縣所有非公有市場及攤販均
將納入強制徵收範圍，而各公所實際需求不一、環境異，執行
上具有相當困難度，另縣議會完成立法程序冗長，恐難滿足公所
急迫需求，可由各公所制定設備使用規費自治條例方式解決此問
題，為因應部分公所請求，並俾利其依循，將由本局提供範例，
作為各公所收費自治條例之參考等情，並提出說帖，認於現階段
依「規費法」制定收費模式，較符急迫需求，有研商會議等相關
資料在卷可稽（見偵卷一第六三至七十頁）。永和市公所遂於九
十三年二月間再向市代會提出自治條例草案，市代會第七屆第九
次臨時會議九十三年二月二十七日審議時，撤回該提案，有相關
函文及會議紀錄可佐（見偵卷一第七一至八二頁）。以上事證如
果非虛，則雖廢棄物清理法第二條規定市場攤販產生之垃圾為「
一般廢棄物」，非「一般事業廢棄物」，但永和市公所自八十二
年間起，似實際上依當時法律授權制定之處理辦法，據以清除處
理八大市場產生之一般廢棄物，及依該處理辦法提請市代會審議
通過後調整收費，祇不過市公所於九十二年三月間提案時，將「
處理辦法」之名稱變更為「自治條例（草案）」而已。則倘永和
市公所認收取之清潔費已不敷實際之清除處理成本，欲調整時，
甲○○似有提出議案給市代會審議之法定職權。至廢棄物清理法
第二十四條所定：（第一項）直轄市、縣（市）主管機關為執行
一般廢棄物清除、處理，應依清除處理成本，向指定清除地區內
家戶及其他非事業徵收費用；（第二項）前項費用之徵收方式、
計算方式、繳費流程、繳納期限及其他應遵行事項之徵收辦法，
由中央主管機關定之；（第三項）直轄市、縣（市）主管機關得
衡酌實際作業需要，增訂前項以外之費用徵收相關規定及收費證
明標誌。其意旨，於本件情形，係指「台北縣政府」得衡酌實際
作業需要，「增訂」原由中央主管機關（指環保署）所定費用徵
收方式、計算方式等以外之費用徵收相關規定等而言，此與永和
市公所自八十二年間起已依當時之法律授權制定處理辦法為收費
依據，八十九年、九十二年皆依該處理辦法調整收費之情形，並
不相同。原判決援引環保署上揭九十二年九月十七日廢字第0920
065855號函，據以認定甲○○無任何「調高費用」之權限，即非
適法。本件永和市公所既認收取之清潔費遠不敷實際清除處理成
本，形成全體市民代付鉅款之不公平、不合理現象，亟須調整清
潔費，依上揭說明，永和市公所即有依其自治法規即「處理辦法
」之規定，向市代會提案之職權；倘永和市公所欲依「自治條例
」名義之自治法規據以調整清潔費，亦有促請台北縣政府制定之
職權。況台北縣政府經開會討論後，決議依「規費法」規定（即
不依廢棄物清理法），授權各鄉鎮市公所自行訂定收取清潔處理
費之自治法規，永和市公所經此授權，仍有向市代會提案制定「
自治條例」之職權。甲○○如因收受聯誼會交付之四十萬元，而
暫緩提出調高清潔費或改為直接向攤販收費方式等議案，能否謂
無貪污治罪條例第四條第一項第五款違背職務而收受賄賂罪之適
用？即非無研酌之餘地。原審未予調查釐清，細心推敲，對以上
不利於甲○○之證據，全未予採納，並說明其理由，遽認該處理
辦法非永和市受託清理八大市場攤販產生廢棄物之依據，及甲○
○縱收受聯誼會交付之四十萬元，亦與其職務上行為完全無關，
自有判決理由不備、矛盾及違背證據法則之違誤。(二)、卷查許展
榕召集聯誼會人員開會討論，同意支付四十萬元予甲○○等情，
迭據證人莊水獅、許來旺、彭啟唐、張山本、許長寶、吳秀利於
法務部調查局台北市調查處調查及偵、審中證述綦詳（見他字卷
二第十二頁、第五十九頁背面、第七十六頁背面、第一一四頁背
面；偵卷一第一七二、一七三頁；一審卷二第九、十八、二十八
、三十四頁）。證人許展榕於調查及偵查時亦明確證稱：甲○○
私下向我表示，他欲組團赴韓國參訪，欠缺經費，若聯誼會能贊
助旅行團費四十萬元，他可考慮暫緩調高市場攤商之清潔費等語
（見他字卷二第三十頁背面、第三十三頁、第一一一頁背面）；
於第一審雖稱：甲○○只請聯誼會捐錢，沒有說如果聯誼會捐款
，他就不提案提高清潔費云云，然經檢察官訊以：是否曾於開會
時，說市長願意考慮暫緩提出提高清潔費之提案時，即證述：「
我確實有這樣講，但『市長是說考慮並沒有答應』」，辯護人質
疑其上開陳述時，仍答以：「可能是你前面問我時，我忘記回答
這一段」（見一審卷二第六十四、七十一頁），而確認許展榕上
開市長願意考慮暫緩提出提高清潔費之陳述為真實。證人王麗娟
亦證實於九十二年九月二十九日提領現款三十萬元給甲○○無訛
，並有相關提款資料在卷可稽。另證人即永和市民代表乙○○等
人證稱係甲○○出資招待彼等至韓國參訪等語。倘上揭事證非虛
，且甲○○有向市代會提案，俾市代會審議之職權，竟因收受四
十萬元而遲不提案，至九十三年永和市公所依台北縣政府擬定法
規範本，制定自治條例草案，仍不予提出，能否謂非違背職務而
收受賄賂？亦非無疑。本院前次發回意旨已明確指明，原判決仍
疏未認定說明，原有瑕疵依然存在。上訴意旨指摘原判決關於甲
○○部分不當，非無理由，應認甲○○部分仍有撤銷發回更審之
原因。
二、駁回部分
按刑事訴訟法第三百七十七條規定，上訴於第三審法院，非以判
決違背法令為理由，不得為之。是提起第三審上訴，應以原判決
違背法令為理由，係屬法定要件。如果上訴理由書狀並未依據卷
內訴訟資料，具體指摘原判決不適用何種法則或如何適用不當，
或所指摘原判決違法情事，顯與法律規定得為第三審上訴理由之
違法情形，不相適合時，均應認其上訴為違背法律上之程式，予
以駁回。原判決以公訴意旨略謂：被告乙○○、丙○○、丁○○
、辛○○、戊○○、己○○、庚○○、壬○○、癸○○、陳輔
等十人均係永和市民代表，共同於九十二年十月一日至同年月五
日，接受永和市長甲○○出資招待至韓國安城市參訪。彼等均明
知該次出國團費僅二萬二千元，且係甲○○出資招待，竟意圖為
自己不法之所有，向承辦之羚陽旅行社索取每人三萬元之「代收
轉付收據」，提出予市代會申領出國考察費三萬元，各詐得差價
八千元，因認乙○○等十人均涉有貪污治罪條例第五條第一項第
二款利用職務上機會詐取財物及刑法第二百十六條、第二百十五
條行使業務上登載不實文書罪嫌云云。經審理結果，認均不能證
明乙○○等十人犯罪，因而維持第一審諭知彼等無罪之判決，駁
回檢察官此部分在第二審之上訴。上訴意旨略以：(一)、內政部九
十五年十一月十五日內授中民字第09507222472 號函明示：民意
代表出國考察費之申領，須「檢據核銷」、「檢據核實申領」，
至該函所稱：「至於民意代表先行支付之出國費用來源，係屬民
意代表個人行為，服務機關未便置喙」，似指回國後檢據請款時
，形式上如合規定，即予核發，至申領是否合法，應由民意代表
自負其責，非謂得隨意取據領取出國費用，如解為可任意接受他
人出國費之贈與，而無礙出國費之報支，豈符公平正義。原判決
誤解函復意旨，有理由矛盾及適用法則不當之違法。(二)、「國外
出差旅費報支要點」第九點第一項之立法意旨，顯在避免實際受
有其他來源資助者得重複報支，第二項規定返國當日之生活費祇
能報支百分之四十。原審未究明被告等十人之行程內容、依相關
規定能否申請生活費全額補助，逕以漢城五日之全額生活費為計
算標準，有調查職責未盡之違法云云。惟貪污治罪條例第五條第
一項第二款利用職務上之機會詐取財物罪，就詐取財物之要件言
，與刑法詐欺取財罪相同，必行為人有意圖為自己或第三人不法
之所有之主觀犯意，始足當之。原判決就地方民意代表每人每年
均編有五萬元之出國考察費預算，依慣例皆先自行支付，回國後
提供機票及旅行社「代收轉付收據」申請，即可報領，被告等十
人為永和市民代表，既依規定向機關申請至韓國考察，亦實際赴
韓國考察，每人五日之生活費，依行政院訂頒之中央政府各機關
派赴國外各地區出差人員生活費日支數額表所列標準，依當時匯
率換算為三萬六千九百元，其等回國後，依循往例向旅行社取據
核銷，各報領三萬元，並無溢領或未符考察目的、活動之情形，
難認被告等十人有詐欺犯意，雖該出國費實際上由甲○○所支付
，仍無解於被告等十人無詐取財物之主觀犯意，不該當利用職務
上之機會詐取財物罪等情，於理由內論述甚詳。所為論斷，與經
驗法則及論理法則無違，不能任意指摘為違法。上訴意旨，就原
判決上開論斷，究如何違背法令，並未具體表明，徒就原判決已
說明之事項或屬原審採證、認事職權之適法行使，任意指摘為理
由矛盾、適用法則不當或調查職責未盡，難謂為適法之第三審上
訴理由。應認關於乙○○等十人部分之上訴違背法律上之程式，
予以駁回。乙○○等十人被訴犯刑法第二百十六條、第二百十五
條罪嫌部分，核屬刑事訴訟法第三百七十六條第一款之案件，既
經第二審判決，自不得上訴於第三審法院，檢察官竟復提起上訴
，顯為法所不許，併予駁回。
據上論結，應依刑事訴訟法第三百九十七條、第四百零一條、第
三百九十五條前段，判決如主文。
中    華    民    國  九十九  年    七    月    七    日
                      最高法院刑事第十三庭
                          審判長法官  賴  忠  星
                                法官  呂  丹  玉
                                法官  吳      燦
                                法官  蔡  名  曜
                                法官  葉  麗  霞
本件正本證明與原本無異
                                      書  記  官
中    華    民    國  九十九  年    七    月   十三   日
                                                      V

司法院資訊處製作；財團法人民間司法改革基金會備份。
